【裁判字號】    99,上易,775
【裁判日期】    991207
【裁判案由】    侵權行為損害賠償
【裁判全文】
臺灣高等法院民事判決                 99年度上易字第775號
上  訴  人
即被上訴人  楊正湘  
訴訟代理人  陳貴德律師
被 上 訴人  
即 上 訴人  廖位宗  
訴訟代理人  吳啟孝律師

上列當事人間請求侵權行為損害賠償事件，兩造對於中華民國99
年6月9日臺灣士林地方法院97年度訴字第775號第一審判決各自
提起上訴，本院於99年11月23日言詞辯論終結，判決如下：
    主  文
原判決關於命上訴人廖位宗給付新臺幣拾萬元本息部分，及該
部分假執行之宣告，暨命上訴人廖位宗負擔訴訟費用之裁判均廢
棄。
前開廢棄部分，上訴人楊正湘在第一審之訴及假執行之聲請均駁
回。
上訴人楊正湘之上訴駁回。
第一審關於命上訴人廖位宗負擔訴訟費用部分及第二審訴訟費用
，由上訴人楊正湘負擔。
    事實及理由
一、按原告於判決確定前，得撤回訴之全部或一部。但被告已為
    本案之言詞辯論者，應得其同意；訴經撤回者，視同未起訴
    ，民事訴訟法第262條第1項、第263條第1項定有明文。次按
    上訴人於終局判決前，得將上訴撤回。但被上訴人已為附帶
    上訴者，應得其同意，同法第459條第1項亦定有明文。本件
    上訴人即被上訴人楊正湘（下稱上訴人）於民國97年5月9日
    起訴請求被上訴人即上訴人廖位宗（下稱被上訴人）、被上
    訴人即上訴人黃慧芬（下稱黃慧芬）應連帶給付新臺幣（下
    同）300萬元，經原審為上訴人一部勝訴、一部敗訴之判決
    後，兩造各就其敗訴部分不服，提起上訴。嗣上訴人於99年
    11月3日具狀撤回對黃慧芬部分之起訴（本院卷第62頁），
    而黃慧芬於同年月16日具狀同意上訴人撤回起訴，同時撤回
    其對於上訴人之上訴（本院卷第67頁），依上開說明，即生
    撤回起訴及上訴之效力，本院就上訴人對於黃慧芬部分之訴
    即毋庸審判，合先敘明。
二、上訴人主張：被上訴人明知黃慧芬為伊之配偶，二人在大陸
    地區，竟基於通姦、相姦之故意，先於96年5月11日晚間9時
    許，由黃慧芬駕駛伊所有之車號粵-UP329號自小客車（下稱
    系爭車輛）搭載被上訴人共同出遊，停駛在廣州市花都區新
    華鎮新華市場（下稱新華市場）旁之昏暗防火巷口，於系爭
    車輛內發生性行為，伊並尋獲遺留於該車內沾有被上訴人精
    液之衛生紙共5團（下稱系爭衛生紙團）。二人又於96年5月
    12日晚間相約至同鎮○○○街之君都旅店B09號房間（下稱
    君都旅店B09號房）發生性行為，伊會同當地警察前往現場
    抓姦，被上訴人未立即開門，開門後伊即發現黃慧芬襯衫鈕
    釦凌亂扣錯、未穿鞋子，被上訴人赤裸上身、未穿鞋子等衣
    衫不整情狀。黃慧芬復於不詳時間帶上訴人至伊所有坐落於
    廣州市花都區新華鎮九塘1404區住處之臥室（下稱九塘住處
    ）發生性行為，現場並遺留有保險套之外包裝盒。伊對該二
    人提出刑事告訴後，二人不思反省檢討，仍暗通款曲，於96
    年12月8日相約至臺北市士林夜市宵夜，為伊、伊大嫂徐華
    美、小妹楊小藍親眼目睹。被上訴人與黃慧芬上開不正常之
    性交或猥褻行為，踰越一般朋友間合理往來範圍行為，均已
    不法侵害伊基於配偶關係而對婚姻生活本應享有之圓滿安全
    及幸福之身分法益，且情節重大，致伊身心靈遭受重大打擊
    ，精神上痛苦不堪，實非筆墨所能形容。爰依民法第184條
    第1項、第195條第3項之規定，求為命被上訴人應給付上訴
    人300萬元，及加計自起訴狀繕本送達翌日起算法定遲延利
    息之判決等語。
三、被上訴人則以：伊與黃慧芬雖同在系爭車輛內，但僅有聊天
    、談及紡織工作問題等行為，上訴人所稱之新華市場為當地
    夜市，平日人來人往、愈晚愈熱鬧，不可能停車在夜市旁之
    巷口與黃慧芬為性行為或猥褻行為，上訴人取得之系爭衛生
    紙團非在系爭車輛內拾得，應係先前伊與上訴人共同召妓時
    所留下，況送法務部調查局鑑定後，其上亦未檢出黃慧芬之
    DNA，足見並無性交或猥褻行為。伊與黃慧芬雖相約至君都
    旅店B09號房，但僅有飲酒、聊天行為，係屬一般朋友間之
    正常交往行為，無上訴人所指衣衫不整、行為不軌之情狀，
    而上訴人會同當地警察到場，亦查無任何不法事證，且對伊
    作完警訊筆錄後，復無其他後續作為。伊從未到過上訴人之
    九塘住處，上訴人提出之保險套外包裝盒不足證明伊與黃慧
    芬有於該住處為性交行為，況黃慧芬已結紮，則若有發生性
    行為，亦無使用保險套之必要。上訴人以上開事實及理由對
    伊提出妨害家庭之刑事告訴，雖經檢察官提起公訴，然業經
    法院判伊無罪確定在案，益證伊確無上訴人所指之侵權行為
    。又原審認伊與黃慧芬未選擇非夜間時段及前往一般公眾得
    出入之場所聚會，應非單純朋友關係之正常情誼，係屬臆測
    ，更不當限制個人日常行為交往會面之隱私與自由，有違憲
    法第22條基本權之保障，難認伊之行為有悖公序良俗。又最
    高法院55年台上字第2053號判例僅認定通姦行為足以破壞夫
    妻婚姻共同生活之信任，不及於男女間踰越通常合理之往來
    關係。上訴人主張原審判決慰撫金數額過低，亦未盡舉證責
    任等語，資為抗辯。
四、原審判命被上訴人應給付上訴人30萬元，及自97年5月20日
    起至清償日止，按年息5%計算之利息，駁回上訴人其餘之訴
    。上訴人就原審駁回其30萬元本息之訴部分不服，提起上訴
    ；被上訴人則就其敗訴部分全部不服，提起上訴。上訴人於
    本院上訴及答辯聲明為：(一)原判決關於駁回後開第(二)項之訴
    部分廢棄。(二)上開廢棄部分，被上訴人應再給付上訴人30萬
    元，及自97年5月20日起至清償日止，按年息5%計算之利息
    。(三)駁回被上訴人之上訴。被上訴人於本院答辯及上訴聲明
    為：(一)駁回上訴人之上訴。(二)原判決不利於被上訴人部分廢
    棄。(三)上開廢棄部分，被上訴人在第一審之訴駁回。
五、上訴人主張其與黃慧芬於76年1月20日結婚，已於99年11月3
    日在本院調解離婚成立，並於同年月9日辦理離婚登記。黃
    慧芬於婚姻關係存續中之96年5月11日晚間9時許，駕駛系爭
    車輛搭載被上訴人，並停駛至新華市場旁之巷口，二人共處
    於系爭車輛內。另於96年5月12日晚間與被上訴人相約至君
    都旅店B09號房，二人共處一室，嗣上訴人會同當地警察人
    員前往現場，並將黃慧芬與被上訴人帶回製作筆錄之事實，
    已據上訴人提出戶籍謄本（原審卷第9至11頁、本院卷第71
    頁）、大陸地區廣州市公安局花都區分局訊問筆錄（原審卷
    第15至19頁）為證，堪信此部分事實為真正。又上訴人就上
    開事實對於黃慧芬與被上訴人提出妨害家庭罪之刑事告訴，
    先經臺灣士林地方法院檢察署以97年度偵字第1667號為不起
    訴處分，嗣上訴人聲請再議，經臺灣高等法院檢察署發回續
    行偵查後，由臺灣士林地方法院檢察署以97年度偵續字第17
    2號提起公訴，嗣經原法院以98年度易字第47號刑事判決諭
    知無罪，檢察官雖不服提起上訴，亦經本院以98年度上易字
    第1689號刑事判決駁回上訴確定在案等情，此有不起訴處分
    書（原審卷第35至38頁）、發回續行偵查通知書（原審卷第
    54頁）、起訴書（原審卷第59至60頁）、刑事判決（原審卷
    第95至100頁、第148至150頁）在卷可稽，復經本院調閱刑
    事卷宗核對無訛，亦堪信此部分事實為真正。惟上訴人主張
    被上訴人明知黃慧芬為有配偶之人，二人於上開時地多次為
    通姦或猥褻行為，縱認二人無通姦或猥褻行為，然渠等所為
    踰越一般朋友間合理往來範圍行為，非單純朋友間之正常情
    誼，不法侵害伊基於配偶關係本應享有圓滿婚姻生活之利益
    ，更致伊喪失對婚姻幸福生活之信賴基礎，嚴重違反公序良
    俗，情節確屬重大，應賠償慰撫金60萬元等情，則為被上訴
    人所否認，並以前開情詞置辯。是以本件應審究之重點厥為
    ：(一)被上訴人與黃慧芬是否於上揭時地為姦淫或猥褻行為？
    (二)如被上訴人與黃慧芬未於上揭時地為姦淫或猥褻行為，其
    行為是否侵害上訴人基於配偶關係之身分法益而情節重大？
    (三)被上訴人如構成前二項侵權行為，上訴人得請求非財產上
    精神賠償之金額應為若干？茲分述於後。
六、被上訴人與黃慧芬是否於上揭時地為姦淫或猥褻行為？
  (一)按當事人主張有利於己之事實者，就其事實有舉證之責任，
    民事訴訟法第277條定有明文。次按主張法律關係存在之當
    事人，僅須就該法律關係發生所須具備之特別要件，負舉證
    之責任，至於他造主張有利於己之事實，應由他造舉證證明
    （最高法院48年台上字第887號判例足資參照)。再按民事訴
    訟如係由原告主張權利者，應先由原告負舉證之責，若原告
    先不能舉證，以證實自己主張之事實為真實，則被告就其抗
    辯事實即令不能舉證，或其所舉證據尚有疵累，亦應駁回原
    告之請求（最高法院17年上字第917號判例足資參照）。本
    件上訴人主張被上訴人與黃慧芬曾於上揭時地發生姦淫之行
    為，然為被上訴人所否認，上訴人自應就其所主張此利己事
    實負舉證之責。
  (二)查黃慧芬於96年5月11日晚上9時許駕駛系爭車輛搭載被上訴
    人後，駛至新華市場旁之巷口，二人共處車內；翌日晚間被
    上訴人復與黃慧芬相約至君都旅店B09號房，並共處一室等
    情，為兩造所不爭執。上訴人雖指稱被上訴人與黃慧芬於車
    內發生性行為等語，惟其所提出之系爭衛生紙團，經法務部
    調查局鑑定及研判之結果，僅認定存有被上訴人之精液斑之
    DNA，未檢測出黃慧芬之DNA。又上訴人指稱系爭衛生紙團為
    被上訴人與黃慧芬於系爭車輛從事性行為後所留下，然未能
    提出相關事證以實其說，被上訴人質疑系爭衛生紙團之取得
    來源，自非無據。至上訴人所提出之照片，內容僅係上訴人
    兄嫂嗣後就新華市場附近巷弄拍攝而得，與本件被上訴人與
    黃慧芬於上揭時地曾於車內從事何等行為並無直接之關連性
    ，縱被上訴人未就上訴人係於召妓時取得系爭衛生紙團等情
    提出相關事證，依前說明，仍無解於本件上訴人應盡之舉證
    責任。而上訴人所提上述證據，不足認定被上訴人與黃慧芬
    於系爭車輛內發生性行為乙節為真實。次查上訴人指稱伊會
    同大陸公安前往君都旅店B09號房時，被上訴人本不肯開門
    ，嗣伊進入後發現黃慧芬衣衫不整，被上訴人則赤裸上身、
    未穿鞋子云云。然觀諸上訴人所提出前開大陸公安訊問筆錄
    ，就詢問被上訴人與黃慧芬部分，均無渠等為何經過許久才
    開啟房門、在房內時為何衣衫不整等問題。關於被上訴人上
    身赤裸、且未穿鞋之部分，係公安人員訊問上訴人：「今天
    晚上你是怎樣發現你老婆跟別的男人去開房的？」問題時，
    上訴人答覆之內容（原審卷第13頁至第14頁、第16頁及第19
    頁），亦即僅屬上訴人片面之指訴，並非被上訴人之供述，
    此外亦無第三人之證述或其他客觀事證，自不足憑認被上訴
    人與黃慧芬於上揭時地衣衫不整，遑論確已有發生性行為或
    猥褻行為之事實。再查上訴人主張黃慧芬於不詳時間帶同被
    上訴人前往伊九塘住處發生性行為事實，亦為被上訴人所否
    認，辯稱未曾至上訴人位於九塘之系爭住處。上訴人未能提
    出被上訴人確曾出入九塘住處之相關紀錄或證據，且上訴人
    就其主張被上訴人遺留保險套包裝盒於住處乙情，亦未能提
    出其他證據以實其說，其主張即難認為真正，是依上訴人所
    提出之證據，無從認定被上訴人與黃慧芬確有於九塘住處發
    生姦淫或猥褻行為，上訴人此部分主張尚難認為真實。
七、被上訴人與黃慧芬於上揭時地之行為是否侵害上訴人基於配
    偶關係之身分法益而情節重大？
  (一)按「因故意或過失，不法侵害他人之權利者，負損害賠償責
    任。故意以背於善良風俗之方法，加損害於他人者亦同。」
    「不法侵害他人之身體、健康、名譽、自由、信用、隱私、
    貞操，或不法侵害其他人格法益而情節重大者，被害人雖非
    財產上之損害，亦得請求賠償相當之金額。」「前2項規定
    ，於不法侵害他人基於父、母、子、女或配偶關係之身分法
    益而情節重大者，準用之。」民法第184條第1項、第195 條
    第1項前段、第3項分別定有明文。又按婚姻係以夫妻之共同
    生活為其目的，配偶應互相協力保持其共同生活之圓滿安全
    及幸福，而夫妻互守誠實，係為確保其共同生活之圓滿安全
    及幸福之必要條件，故應解為配偶因婚姻契約而互負誠實之
    義務，配偶之一方行為不誠實，破壞共同生活之圓滿安全及
    幸福者，即為違反因婚姻契約之義務而侵害他方之權利（最
    高法院55年台上字第2053號判例意旨參照）。故不法侵害他
    人基於配偶關係之身分法益而情節重大者，被害人雖非財產
    上之損害，亦得請求賠償相當之金額，且此不法侵害行為不
    以侵權行為人間有通姦、相姦為限，其情節是否重大，則應
    視個案侵害程度、損害狀況、被害人之痛苦程度及忍受能力
    等個別情事，客觀判斷之。
  (二)本件被上訴人與黃慧芬於96年5月11日夜間共乘系爭車輛至
    新華市場旁之巷口後，單獨於車內共處，復於翌日晚間相約
    至君都旅店B09號房，共處一室之事實，為被上訴人所不爭
    執。被上訴人雖辯以僅係單純共處車內、喝酒聊天，未侵害
    上訴人之配偶身分法益等語。然對於家庭共同生活圓滿安全
    及幸福發生妨害者，雖以通姦、相姦行為之破壞程度較為嚴
    重，然此並非唯一之侵害態樣，男女間逾越通常合理之往來
    關係，對於家庭正常共同生活之圓滿顯然已有相當之負面影
    響，倘任令放逸不加自抑，甚有進而發生通姦、相姦行為之
    虞，自當屬廣義之妨害家庭行為。且衡諸常情，有配偶之人
    基於對家庭和諧生活之維持及婚姻關係之尊重，與友人交遊
    往來時自當恪守一定之分際，尤與異性友人相處時尤當審慎
    ，避免引起紛擾或滋生事端。查被上訴人於系爭刑事案件警
    訊時供稱：「……96年5月11日晚上21時許，由黃慧芬駕駛
    楊正湘所有之自小客車（車號：粵-UP329），搭載我出遊，
    本來要去吃宵夜，後來沒去，在車上談了一些事……」等語
    （臺灣士林地方法院檢察署96年度他字第3430號卷第36頁）
    。黃慧芬於原法院刑事庭98年3月10日準備程序時亦自承：
    「……伊於96年5月11日晚上9時許確實有駕駛粵-U P329自
    小客車載廖位宗出遊，把車停在廣州市花都區新華鎮新華市
    場旁，但我只有跟廖位宗聊天……，聊天時間沒超過半小時
    …」等語（系爭刑事案原法院刑事案卷第31頁、第69頁）。
    且被上訴人與黃慧芬於警訊中均自承：伊等2人於96年5月12
    日晚上確有一同前往君都旅館B09號房，是因當天黃慧芬心
    情不好，因與被上訴人比較談得來，所以黃慧芬就約被上訴
    人找一處比較安靜的地方談天，但找了很多地方都太吵，邊
    走邊找，剛好看到君都旅店，也沒想太多，就買了一瓶酒，
    想說旅店內比較靜，乾脆到裡面喝酒聊天等情（臺灣士林地
    方法院檢察署96年度他字第3430號卷第26頁至第27頁、第36
    頁至第38頁），此經調閱前開妨害家庭刑事案卷核對無誤，
    足見被上訴人與黃慧芬曾計畫於上揭時間一同搭車出遊，並
    單獨至旅店房間內聊天、喝酒。按一般單純朋友關係，本可
    選擇非夜間時段，前往一般公眾得出入之場所聚會，實無挑
    選夜間時段出遊，甚至前往旅館房間單獨相處，可認被上訴
    人與黃慧芬所為已逾越朋友間通常合理往來關係之範圍，應
    有相當親密之程度，而非單純友人間之正常情誼，被上訴人
    與黃慧芬上開行為，確實致上訴人對婚姻幸福生活之信賴基
    礎有所影響，而有侵害上訴人基於配偶關係之身分法益。然
    被上訴人與黃慧芬於夜市旁之系爭車輛上僅聊天半小時；二
    人在旅館房間共處一室喝酒、聊天，尚乏證據證明二人衣衫
    不整、床舖凌亂，且大陸公安係於當日晚上十時五十五分許
    開始製作筆錄，被上訴人與黃慧芬供陳於當日晚上十時許方
    至旅館房間，上訴人亦陳稱於當晚九時許經朋友通知被上訴
    人與黃慧芬至旅館，即報警趕到現場等情，有前開大陸公安
    訊問筆錄可憑，顯見被上訴人與黃慧芬在旅館房間內未逾一
    小時。於當今開放社會，被上訴人與黃慧芬於系爭車輛聊天
    半小時、在旅館房間喝酒、聊天不逾一小時等行為，雖侵害
    上訴人基於配偶關係之身分法益，然依其侵害程度、損害狀
    況及上訴人之痛苦程度，客觀上難認屬情節重大，上訴人尚
    不得依民法第195條第3項規定請求被上訴人賠償。
八、綜上所述，被上訴人與黃慧芬上開行為，固應遭非議，惟與
    民法第195條第3項規定尚不相符，從而，被上訴人依民法第
    185條第1項、第195條第3項規定，請求被上訴人賠償慰撫金
    ，尚屬無據，不應准許。原審判命被上訴人給付上訴人30萬
    元，及自97年5月20日起至清償日止，按年息5%計算之利息
    ，並為假執行之宣告部分，尚有未洽。被上訴人上訴意旨指
    摘原判決上開部分不當，求予廢棄改判，為有理由。爰由本
    院予以廢棄改判如主文第二項所示。至原審判決駁回上訴人
    其餘30萬元本息之訴及駁回其假執行之聲請，並無不合。上
    訴人上訴意旨指摘原判決此部分不當，求予廢棄改判，為無
    理由，應予駁回。
九、本件事證已明，兩造其餘攻擊防禦方法，經核與判決之結果
    不生影響，爰不一一論述。
據上論結，本件上訴人之上訴為無理由，被上訴人之上訴為有理
由，依民事訴訟法第450條、第449條第1項、第78條，判決如主
文。
中    華    民    國    99    年    12    月    7     日
                  民事第十三庭  
                        審判長法  官  蕭艿菁
                              法  官  楊絮雲
                              法  官  林麗玲
正本係照原本作成。
不得上訴。
中    華    民    國    99    年    12    月    7     日
                              書記官  陶美玲

司法院資訊處製作；財團法人民間司法改革基金會備份。
